【裁判字號】    95,簡上,9
【裁判日期】    950420
【裁判案由】    拆屋還地
【裁判全文】
臺灣臺東地方法院民事判決               95年度簡上字第9號
上  訴  人  甲○○
被上訴人    財政部國有財產局
法定代理人  丁○○
訴訟代理人  乙○○
            丙○○
            戊○○
上列當事人間請求拆屋還地事件，上訴人對於中華民國94年12月
12日本院臺東簡易庭94年度東簡字第92號第一審判決提起上訴，
本院於民國95年4月12日言詞辯論終結，判決如下：
    主      文
上訴駁回。
第二審訴訟費用由上訴人負擔。
    事實及理由
壹、程序方面:
一、按當事人之法定代理人其代理權消滅者，應由有代理權之法
    定代理人承受訴訟，此觀民事訴訟法第170條之規定自明。
    本件被上訴人法定代理人於訴訟進行中由洪寶川變更為丁○
    ○，並由丁○○於民國95年2月14日具狀聲明承受訴訟 (見
    本審卷第18頁)，核與民事訴訟法第170條、第175條之規定
    相符，應許其承受並續行訴訟。
二、次按原告於判決確定前，得撤回訴之全部或一部，但被告已
    為本案之言詞辯論者，應得其同意。民事訴訟法第262條第
    1項定有明文。簡易程序之上訴程序亦準用之。民事訴訟法
    第436條之1第3項、第463條亦有規定。本件被上訴人原起訴
    請求上訴人拆屋還地外，並請求自94年1月1日起至返還土地
    之日止，按月給付被上訴人相當於租金之損害金新臺幣 (下
    同)13 元，嗣於95年3月1日準備程序期日，聲請撤回請求相
    當於租金之損害金部分，上訴人亦表示同意，揆諸前揭規定
    ，被上訴人就訴之一部撤回核屬適法，應予准許，合先敘明
    。
貳、實體方面:
一、被上訴人主張：坐落臺東縣太麻里鄉○○段440之4地號土地
    (下稱系爭土地)，面積110.61平方公尺，為國有土地，被上
    訴人為管理機關。上訴人於88年間未經被上訴人同意，擅自
    於系爭土地上興建如附圖斜線B部分所示之建物即門牌號碼
    為臺東縣太麻里鄉北里村1鄰山棕寮1之9號之鐵皮屋平房（
    下稱系爭建物）1棟，做為自有住宅占有使用迄今。上訴人
    無何正當權源，竟占用系爭土地，自應將系爭建物予以拆除
    ，並將系爭土地返還予被上訴人。爰依民法第767條前段物
    上請求權之法律關係，請求上訴人將系爭土地上如附圖斜線
    B部分所示面積98.035平方公尺之建物拆除，並將上開土地
    交還被上訴人 (原審為被上訴人勝訴之判決，上訴人聲明不
    服)。並答辯聲明: 上訴駁回。
二、上訴人則以：被上訴人並非所有權人，而是管理機關，管理
    機關何能行使所有權權能，原審判決並未說明理由。且系爭
    土地上原有一間魚寮，後來被訴外人郭戌填土埋了，才改建
    為系爭建物。被上訴人曾言於82年7月21日前若有房屋存在
    ，就要把系爭土地出租予上訴人，今既有鄉長證明系爭土地
    確曾有魚寮存在，被上訴人自應出租系爭土地予伊等語，資
    為抗辯。並上訴聲明：(1)原判決廢棄。(2)上開廢棄部分，被
    上訴人在第一審之訴駁回。
三、本件系爭土地之所有權人為中華民國，被上訴人為管理機關
    ，系爭建物為上訴人所有，未辦理建物所有權第一次登記，
    惟於90年6月由上訴人向臺東縣稅捐稽徵處申報房屋稅籍，
    迄今仍由上訴人占有使用中，且占用系爭土地如附圖所示B
    部分面積98.035平方公尺之事實，有土地登記簿謄本 (見原
    審卷第8頁)、臺東縣太麻里地政事務所複丈成果圖 (見原審
    卷第41頁)、臺東縣稅捐稽徵處房屋稅籍證明書 (見本審卷
    第36頁)等件在卷可證，復為兩造所不爭執，自堪信為真實
    。經本院協調兩造，確認爭點為: 上訴人之上訴是否有理?
    本院自應依此而為審究。經查:
(一)按國有財產撥給各地國家機關使用者，名義上雖仍為國有，
    實際上即為使用機關行使所有人之權利，故本院對於是類財
    產，向准由管領機關起訴，代國家主張所有權人之權利。最
    高法院著有51年臺上字第2680號判例可資參照。再被上訴人
    為國有財產之管理機關，承辦國有財產事務，為國有財產法
    第9條、第12條所明定。且依卷附系爭土地之土地登記謄本
    (見原審卷第8頁)，亦載明系爭土地所有權人為中華民國，
    被上訴人為管理者，是依上揭說明，被上訴人自得本於管理
    機關之地位，依民法第767條規定，行使所有權人之權利，
    此乃眾所週知之事實，原審縱未說明，亦不影響被上訴人依
    法所得主張之權利。
(二)上訴人係無權占有系爭土地之事實，業據上訴人於原審自認
    明確 (見原審卷第94頁)，並於本院言詞辯論期日，復陳稱:
    「 (問: 如原審判決複丈成果圖所示B部分，其上的建物是
    否你原始起造的? 且目前占有使用中?) 是的，為我個人出
    資起造，且目前是我占有使用中。」、「 (問: 就系爭土地
    上你有無租賃權、借貸關係、地上權或其他合法占有之法律
    關係?) 沒有。」、「 (問: 既然沒有合法的占有權源，為
    何不拆屋還地?) 我有要向他們承租，但他們不肯。」等語
    (見本審卷第57頁)。是被上訴人依所有物返還請求權請求上
    訴人拆屋還地核屬於法有據甚明。上訴人辯稱: 系爭土地於
    70多年時就已占有使用，後蓋有一間魚寮，嗣被訴外人郭戌
    填土埋了，才改建為系爭建物，被上訴人曾言在82年7月21
    日前若有房屋存在，就要把系爭土地出租予伊，當地鄉長亦
    可證明曾有魚寮存在，伊要承租系爭土地等語。然查本件訴
    訟標的係所有物返還請求權，上訴人既係無權占有被上訴人
    管領，如附圖所示B部分之系爭土地，則被上訴人請求拆屋
    還地自屬有理。至上訴人要求承租占用之系爭土地乙節，理
    應依法向被上訴人申請，苟有爭議，亦應循行政救濟程序處
    理，殊與本件之法律關係無涉，上訴人承租之請求，亦非本
    院所得審究，附此敘明。
四、綜上所述，被上訴人訴請上訴人將系爭土地如附圖所示B部
    分，面積98.035平方公尺之建物拆除，將土地返還被上訴人
    ，洵屬有據，應予准許。原審為被上訴人勝訴之判決，並依
    職權為假執行之宣告及命供擔保後為免為假執行之宣告，經
    核並無不合。上訴意旨指摘原判決不當，求予廢棄改判，為
    無理由，應予駁回。至於被上訴人既於原審判決確定前，撤
    回有關於相當租金之不當得利已如前述，是原判決主文有關
    此部分之諭知，自失其效力，附此敘明。
據上論結，本件上訴為無理由，依民事訴訟法第436條之1第3項
、第449條第1項、第78條，判決如主文。
中    華    民    國    95    年    4     月    20    日
                  民事庭  審判長法  官  王漢章
                                法  官  簡芳潔
                                法  官  曾宗欽
以上正本係照原本作成。
本件不得上訴。
中    華    民    國    95    年    4    月     21    日
                                書記官  蕭家玲


司法院資訊處製作；財團法人民間司法改革基金會備份。
